最高法院刑事判決　　　　　　　　　　　　　　　九十三年度台上字第三０三七號
　　上　訴　人　甲○○
　　選任辯護人　詹益煥律師
　　上　訴　人　乙○○
　　選任辯護人　黃明郎律師
右上訴人等因偽造文書案件，不服台灣高等法院中華民國九十二年七月二日第二審更
審判決（九十一年度重上更(三)字第五五號，起訴案號：台灣板橋地方法院檢察署八十
二年度偵字第一二五七七、一二七四六、一三九一０、一五七五五號），提起上訴，
本院判決如左：
    主  文
原判決關於甲○○、乙○○部分撤銷，發回台灣高等法院。
    理  由
本件原判決認定上訴人乙○○、甲○○於民國七十八年間分任台灣銀行新莊分行（下
稱台銀新莊分行）放款授信業務承辦人員及經理，與該分行高級專員傅如錕（七十九
年一月五日始調任）分別主管該分行放款授信業務之初審、覆審、核放工作，均係受
台銀新莊分行委託處理放款授信業務之人。七十八年間曾鎮瀛經由藍炳煌之介紹而認
識乙○○，再由乙○○之引介而認識甲○○（當時傅如錕尚未到任），因而明瞭台灣
銀行之授信規則，曾鎮瀛乃於七十八年十一月間，以林中仁、莊慶棋、王義陽、黃莉
櫻、王貽坤、許再銘、劉新華等人名義購買台北市○○街十巷三號一至七樓房屋及其
基地，於完成所有權移轉登記後，以林中仁等人名義向台銀新莊分行申請貸款。於同
年十二月二十日經由乙○○初審、甲○○、核定准予承貸新台幣（下同）六千六百萬
元（此部分經檢察官簽結）。嗣曾鎮瀛為再向台銀新莊分行貸得高額貸款，深知台灣
銀行消費者貸款之房屋購置貸款每人最高不得超過一千萬元，及貸款超過二千萬元以
上須送請台灣銀行總行審核決定准貸與否，有意以人頭分散貸款、集中使用之不動產
抵押模式以獲得高額貸款，乃於七十八年十一月間，經由陳連進之居間介紹，以將近
九千萬元之價格，向詹正輝購得桃園縣桃園市○○○路九號七樓之五﹑八樓之五﹑九
樓之五房屋三戶（含頂樓加蓋部分）及其基地即桃園縣桃園市○○○段第一九一一地
號土地，曾鎮瀛為求順利向台銀新莊分行貸得高額貸款，並規避上開台灣銀行貸款金
額之限制，乃與其弟曾鎮東共同以節稅為由，尋得為賺取三萬元利益之對上開規避台
灣銀行總行貸款金額限制之核貸情形毫不知情之王貽坦、王貽增、陳連進、韓起鳴、
范賜益、賴秀卿、黃素貞、何瑞祥、蕭麗華、華幸聰、鄒朝陽、陳惠蘭等十二人（以
下簡稱王貽坦等十二人），以王貽坦等十二人名義購屋，並由王貽坦等十二人交付印
鑑章、身分證影本、戶口名簿影本、印鑑證明等過戶所必備之證件與曾鎮瀛，於同年
十二月二十八日送件辦理上開不動產移轉登記過戶事宜，而將上開不動產所有權分割
為十二份，並於七十九年一月十一日完成所有權移轉登記與王貽坦等十二人，而為貸
款人頭，以便日後得以分散為王貽坦等十二人貸款，並得使每筆貸款金額均在一千萬
元以下，得在台灣銀行分行經理授權核准貸款額度二千萬元及消費者貸款之房屋購置
貸款每人上限一千萬元之範圍內，曾鎮瀛復在台北市某不詳地點，委由不知情之刻印
者偽刻「古記貿易有限公司」﹑「古漢熙」﹑「九勝企業有限公司」﹑「杜德凱」﹑
「泰翔貿易有限公司」﹑「黃位傑」之印章，先後加蓋於王貽坦等十二人之在職證明
書上，再交由曾鎮東先後虛偽填載王貽坦等十二人分別在各該公司任職之不實內容，
而共同偽造該十二紙在職證明書。七十九年二月間，曾鎮瀛委由曾鎮東以王貽坦等十
二人名義向台銀新莊分行辦理貸款，乃洽渠等因之前辦理台北市○○街貸款案而結識
之甲○○﹑乙○○，向其表示擬以上開桃園市不動產貸款一億一千萬元（王貽坦等十
二人貸款之金額及連帶保證人均如原判決附表一所示），並以王貽坦等十二人名義製
作個人小額貸款申請書，同時檢附王貽坦等十二人之不動產所有權狀，及前開偽造之
在職證明書，持向台銀新莊分行申請貸款；甲○○、乙○○均明知王貽坦等十二人實
為曾鎮瀛使用之人頭，且依台灣銀行所訂定之土地、各類建築物估價標準加成方式計
算貸款額度核貸，根本無法達到曾鎮瀛、曾鎮東所企求之貸款金額，且曾鎮瀛、曾鎮
東甫以上開台北市○○街不動產貸款六千六百萬元，短期內又欲以上開桃園縣不動產
要求貸款一億一千萬元，其貸款動機、目的及償債能力顯有疑義，甲○○、乙○○竟
基於與曾鎮瀛、曾鎮東共同意圖損害台銀新莊分行之利益之犯意聯絡，使王貽坦等十
二人相互為連帶保證人以增加債信之分散借貸集中使用之方式，辦理集體申貸，因而
符合消費者貸款每人不得超過一千萬元之上限，及免總行審核決定承貸與否，並由乙
○○、甲○○提議曾鎮瀛依照台灣銀行七十八年五月二十六日銀業乙字第０六八三三
號函示指定中華徵信所、環球不動產鑑定股份有限公司（下稱環球公司）、泛亞不動
產鑑定股份有限公司、中華聯合徵信中心、中國生產力中心、金屬工業發展中心等六
家為台灣銀行擔保品估價單位，嗣後台灣銀行各項擔保品，如需委託專門技術機構鑑
估，各營業單位應在上列六家中自行選擇辦理，並試辦一年，屆期再行檢討之規定，
於委外鑑價試辦期間，改以提出台灣銀行所指定估價單位之貸款標的物之不動產鑑定
報告，即可依該鑑定報告總價百分之六十五額度內貸放。曾鎮瀛即依甲○○之指示提
出環球公司名義製作之鑑定報告書三份，將上開桃園市三戶房屋及基地之總價值鑑估
為一億七千七百五十八萬五千七百九十一元（其中七樓之五部分土地五三‧一七平方
公尺，折合約十六‧０八坪，估為九百六十七萬八千元，建物四八一‧六一平方公尺
，折合一四五‧六九坪，估為四千八百五十六萬二千七百四十六元，二者合計估為五
千八百二十四萬零七百四十六元，八樓之五部分土地五三‧一七平方公尺，折合一六
‧０八坪，估為九百六十四萬八千元，建物四八０‧四０平方公尺，折合一四五‧三
二坪，估為四千八百四十三萬零三百七十四元，二者合計估為五千八百零七萬八千三
百七十四元，九樓之五部分土地五二‧七三平方公尺，折合一五‧九五坪、估為九百
五十七萬元，建物四七九‧七五平方公尺，折合一四五‧一三坪，估為五千一百六十
九萬六千六百七十一元，二者合計估為六千一百二十六萬六千六百七十一元），藉以
提高倘仍使用台灣銀行所訂定之土地、各類建築物估價標準加成方式計算貸款額度所
無法達到之高額貸款額度。而傅如錕雖甫於七十九年一月五日任台銀新莊分行高級專
員，然到職後已獲悉上情，其與甲○○﹑乙○○承辦上開貸款申請審核業務時，均明
知︰(一)、本件貸款之實際借款人應為曾鎮瀛、曾鎮東，王貽坦等十二人僅係為曾鎮瀛
、曾鎮東所利用之名義上借款人；(二)、個人小額貸款申請書中所載王貽坦等十二人之
職業、職務及收入均與實際情形不符，且與所檢附之扣繳憑單及身分證影本有明顯出
入，顯然偏高，王貽坦等十二人事實上並無清償能力、保證能力；(三)、曾鎮瀛等人提
出之在職證明書上並無公司地址可供查證，其筆跡﹑格式均屬相同或類似，應係相同
之人所製作；(四)、檢附之環球公司鑑定報告書中並無估價師具名，亦未經校審人員簽
證，其鑑定目的僅載為「資產證明參考」，而非「抵押權設定之用」，且其中二份報
告書並未加蓋環球公司大印，是否確為環球公司製作，非無疑問；(五)、依照台灣銀行
於七十八年七月十七日函示，土地依公告現值加四成核估，建物依「台灣銀行各類建
築物估價標準」並適用加成核估表加成核估，另依照台灣銀行七十八年八月三十日函
示，就土地及建物亦得按「時價」核估，依據前開二函示，其所得出之放款值必有所
不同，就土地及建物按估價標準表加成核估，及按「時價」核估之二種估價方式，應
本於審酌貸款人之清償能力、償還計畫等事項，以最有利於台銀新莊分行之方式予以
選擇各情。乙○○、甲○○與曾鎮瀛、曾鎮東承上開共同意圖損害台銀新莊分行之利
益之犯意聯絡，乙○○、甲○○復基於公務員登載不實公文書之犯意聯絡，違背其任
務，未對上述諸項深入調查、徵信及確實對保，即推由乙○○於同年二月十五日悉依
上開環球公司之鑑定報告書填製「個人小額貸款押品勘估報告表」，並載明王貽坦等
十二人具清償能力及連帶保證人具保證能力等與事實不符之內容，於其職務上所掌「
個人小額貸款信用調查報告表」及「個人小額貸款審核及准駁情形表」之公文書為不
實之信用評估並登載、初審後，送請高級專員傅如錕覆審，同日，傅如錕於書面審核
過程雖知王貽坦等十二人之貸款顯有化整為零，故意規避台灣銀行貸款金額規定，及
王貽坦等人清償能力、保證能力顯有疑義之情形，竟因礙於同事、上司情誼，故違其
審查職責，與乙○○、甲○○、曾鎮瀛、曾鎮東基於意圖損害台銀新莊分行之利益及
與乙○○、甲○○基於公務員登載不實公文書之犯意聯絡，於同日未於覆審意見欄加
註任何意見而僅批示擬同意照初審意見辦理之方式，全數予以核章通過，甲○○於同
日乃據以核定放款一億一千萬元，並未酌情核減其貸款額度，足以生損害於台銀新莊
分行，嗣於同年二月二十三日，未依正常程序通知王貽坦等十二人而逕行通知曾鎮瀛
，再由曾鎮瀛委由其弟曾鎮東攜帶王貽坦等十二人印章代王貽坦等十二人領取如原判
決附表一所示金額之支票，曾鎮瀛果於同年八月二十三日起拒不償還上開借款之本金
及利息，致台銀新莊分行受有無法於該借款案存續之二十年間長期、穩健按月收取一
億一千萬元以月息百分之十一點五計算之利息（及每滿半年依台灣銀行當時牌告利率
調整計息）之利益之損害，並使台銀新莊分行承受上開桃園市不動產未按時繳付本息
時，勢將因法院拍定價格遠低於市價而無法獲得足額清償之風險（台銀新莊分行實行
抵押權之結果，上開房地經台灣桃園地方法院民事執行處於八十三年八月二日拍定價
額僅得三千二百九十一萬五千元，扣除執行費及土地增值稅後尚餘如原判決附表二所
載之本息，無從就拍賣抵押物全部求償）等情。因而撤銷第一審關於上訴人甲○○、
乙○○科刑部分之判決，改判依牽連犯論處上訴人等共同公務員，明知為不實之事項
，而登載於職務上所掌之公文書，足以生損害於他人罪刑，固非無見。
惟查(一)、刑事訴訟法第九十五條第一款規定：「訊問被告，應先告知犯罪嫌疑及所犯
所有罪名。罪名經告知後，認為應變更者，應再告知。」此乃被告在刑事訴訟法上應
受告知之權利，為行使防禦權之前提。其所謂「犯罪嫌疑及所犯罪名」，除起訴書所
記載之犯罪事實及所犯法條外，自包括依刑事訴訟法第二百六十七條規定起訴效力所
擴張之犯罪事實及罪名，暨依同法第三百條規定變更法條後之新罪名法院就此等新增
或變更之罪名，均應於其認為有新增或變更之情形時，隨時，但至遲於審判期日踐行
上開告知之程序，使被告知悉而充分行使其防禦權，始能避免突襲性裁判，而確保其
權益；否則，如僅就原起訴之犯罪事實及罪名調查、辯論終結後，擅自擴及起訴書所
記載者以外之犯罪事實或變更起訴所引應適用之法條而為判決，就此等未經告知之犯
罪事實及新罪名而言，無異剝奪被告依同法第九十六條、第一百七十三條、第二百八
十九條等規定所應享有之辨明罪嫌及辯論等程序權，其所踐行之訴訟程序，即難謂於
法無違。本件起訴書、第一審判決、原審法院前歷審判決均認上訴人等係牽連犯八十
一年七月十七日修正前之勘亂時期貪污治罪條例第六條第三款之圖利罪、刑法第二百
十三條之公務員登載不實公文書罪，本院歷次判決發回意旨對上訴人所犯罪名亦未有
所更易。原判決關於上訴人等被訴圖利罪部分，則變更檢察官起訴法條，改依刑法第
三百四十二條第一項之背信罪論處，並依牽連犯從一重論以公務員登載不實公文書罪
。然卷查原審法院審理中關於對被告即上訴人等告知其犯罪之嫌疑及所犯所有罪名，
或記載「詳如起訴書、原審（第一審）判決書所載」、或記載「詳如本院（原審法院
）前審判決書，最高法院判決書所載」（原審法院重上更(三)卷第二十三、二六六、四
一二頁），迄至辯論終結並未有再告知上訴人等變更為背信罪名之記載，有原審法院
重上更(三)卷可稽。雖原判決於理由內謂：刑法第九十五條第一款之規定，旨在使被告
能充分行使防禦權，故僅係法律之比較適用，其基本之犯罪事實仍然相同，且原審認
定之罪名較第一審為輕，圖利罪之本質即有背信意涵，上訴人等已就圖利部分為辯解
，即非突襲性之裁判，自無礙被告（上訴人）等防禦權之行使等語（原判決第五十四
頁第二行至第七行）。惟上述圖利罪與背信罪名不同，犯罪構成要件亦互異，原判決
既認應變更此部分之罪名，自應依上開規定再告知，方為合法。且依卷附原審審判筆
錄，關於犯罪事實之訊問係記載「本院前審判決所認定犯罪事實稱：……」（原審法
院重上更(三)卷第四一三至第四一七頁），而原審法院歷審判決所認定之事實，並未記
載認定上訴人等犯背信罪，亦難謂原審法院對上訴人等所犯背信罪名予以辨明罪嫌及
辯論之機會，其所踐行之訴訟程序，難謂為適法。(二)、被告之自白，須非出於強暴、
脅迫、利誘、詐欺、疲勞訊問、違法羈押或其他不正之方法，且與事實相符者，始得
採為證據，如果被告之自白，係出於不正之方法，並非自由陳述，即其取得自白之程
序，已非適法，則不問自白內容是否確與事實相符，因其非係適法之證據，即不能採
為判決基礎，故審理事實之法院，遇有被告對於自白提出刑求之抗辯時，應先於其他
事實而為調查。上訴人乙○○於原審抗辯伊於八十二年八月十日下午二時到達法務部
調查局北部地區機動工作小組應訊，至隔日下午二時許始移送台灣板橋地方法院檢察
署，其間經由多位調查人員疲勞訊問，此部分之自白非出於自由意志等情。原判決則
以乙○○於該小組應訊時委有蔡文欽律師到場，已足以嚇阻調查人員之不正行為，於
檢察官初訊時復供稱在調查局之筆錄是實在，且在原審法院更(二)審之前均未曾執此為
抗辯，亦未能提出任何證據證明此部分自白非出於任意性，因認此部分自白有證據能
力。然查乙○○於原審法院上訴審及更一審之上訴理由狀，均一再抗辯其於調查局之
筆錄，係調查員施以長達二十幾小時疲勞訊問所製作，非出於自由意志之供述等情（
原審法院上訴審卷(一)第三九二頁、上更(一)審卷第一三０頁）。原判決以乙○○於原審
法院上更(二)審始提出此項抗辯，已與卷存資料不盡相符，復未就其抗辯事項向當時受
委任到場之律師蔡文欽為訊問或為其他必要之調查，遽為上開論斷，自有可議。(三)、
刑法第二百十三條不實登載公文書罪之成立，除客觀上公務員在職務上所掌公文書，
有為虛偽不實之登載行為，且足生損害於公眾或他人，其在主觀上須明知為不實。所
謂明知係指直接之故意而言，若為間接故意或過失，均難繩以該條之罪。原判決以上
訴人等與傅如錕明知王貽坦等十二人根本不具清償能力、保證能力，竟共同謀議，推
由乙○○在其職務上所掌之「個人小額貸款信用調查報告表」及「個人小額貸款審核
及准駁情形表」之公文書為不實之信用評估並登載、核章，並經傅如錕審核及甲○○
核定准予承貸，足以生損害於台銀新莊分行，因論上訴人等共犯上開之罪（原判決第
五十四頁）。然前揭事實欄係記載上訴人等承辦上開貸款申請審核業務時，均明知：
(一)、……；(二)、個人小額貸款申請書所載王貽坦等十二人之職業、職務及收入均與實
際情形不符，且與所檢附之扣繳憑單及身分證影本有明顯出入，顯然偏高，王貽坦等
十二人事實上並無清償能力、保證能力；(三)、曾鎮瀛等人提出之在職證明書……應係
相同之人所製作；(四)、……，上訴人等未對上述諸項深入調查、徵信及確實對保，即
推由乙○○……載明王貽坦等十二人具清償能力及連帶保證人具保證能力等與事實不
符之內容，於其職務上所掌「個人小額貸款審核及准駁情形表」及「個人小額貸款信
用調查報告表」之公文書為不實之信用評估並登載、初審後，送請傅如錕覆審，……
批示擬同意照初審意見辦理之方式，全數予以核章通過，甲○○乃據以核定放款一億
一千萬元，並未酌情核減其貸款額度，足以生損害於台銀新莊分行等情。但依卷附王
貽坦等十二人之個人小額貸款資料（卷宗外放證物袋），除王貽坦及華幸聰外，均未
檢附扣繳憑單，甲○○及傅如錕亦未在各該「個人小額貸款信用調查報告表」上作批
示，原判決此部分事實認定尚與卷存資料不盡相符。又乙○○於王貽坦等十二人之「
個人小額貸款信用調查報告表」之綜合評語欄及「個人小額貸款審核及准駁情形表」
之初審意見欄，均係記載：借款人○○○有正當職業，每月均有收入。具償債能力，
連帶保證人○○○等三人亦均有正當職業，具保證能力等語。於王貽坦及華幸聰部分
並分別附記「七十八年度扣稅所得為五十五萬元，加本案租金收入每月十一萬二千五
百元，足償還本案每月應還本息。」「七十八年度扣稅所得為六十萬元，加本案租金
收入十一萬二千五百元，足償本案貸款本息。」等語。而依卷附七十九年一月十四日
簽訂之房屋租賃契約書三份（原審法院重上更(三)卷第一五七頁至第一七０頁），鄒朝
陽、陳惠蘭、華幸聰、陳連進等四人，賴秀卿、何瑞祥、黃素真、蕭麗華等四人，王
貽增、王貽坦、韓起鳴、范賜益等四人，均將彼等提供本件抵押借款之房屋及土地共
同出租與詹正輝，其房租依次為每月四十五萬元、五十萬元、四十五萬元。王貽坦等
十二人申請貸款時均提出在職證明書，王貽坦、華幸聰另提出七十八年度各類所得扣
繳暨免扣繳憑單（以上證物均外放），雖原判決以各該在職證明書及扣繳憑單均係偽
造，但亦謂尚無證據認定上訴人等知悉各該在職證明書及扣繳憑單係偽造之物（原判
決第五十五頁第十一行至第十五行）。準此，則乙○○於各該綜合評語欄及初審意見
欄為上述之記載，甲○○並據以核准貸款，是否有為不實之記載，如有究係為何項不
實之記載，其為不實之記載，究係明知而故意為之，或係如前揭事實欄所記載「未對
上述諸項深入調查、徵信及確實對保」所致，均有欠明瞭而待究明，此因攸關上訴人
等是否成立登載不實公文書罪，原判決未詳予調查釐清，剖析明白，遽予判決，尚嫌
速斷。(四)、刑法第三百四十二條之背信罪，必須違背任務之行為係為圖自己或第三人
不法之利益，或圖損害本人之利益，為成立要件之一。故行為人如無圖為自己或第三
人不法之利益，或圖損害本人之利益，縱有違背任務之行為，仍不能論以該罪。原判
決謂上訴人等與傅如錕及曾鎮瀛、曾鎮東等以分散貸款集中使用之方式，使形式均符
合台灣銀行之授信規定，且以人頭連保方式，貸得鉅款，表面上均未直接違反台灣銀
行之授信規定，且本件提供抵押之上開不動產，依據環球公司名義製作鑑定報告書所
載，其總價值鑑估為一億七千七百五十八萬五千七百九十一元，難認有高估，上訴人
等就鑑估價值為一億七千餘萬元之不動產，以一億一千萬元准予核貸，亦未生圖利曾
鎮瀛之結果等語。如果無訛，參酌上述王貽坦等十二人與詹正輝所簽訂之租賃契約書
等資料，渠等均有租金等收入，則上訴人等審核本件貸款時，王貽坦等貸款人所提出
之擔保品是否有不足清償借款之情形，其收入是否有不足償還每月應付之本息？仍非
無疑義而待究明，此因攸關上訴人等於審核本件貸款時，有無圖損害台銀新莊分行之
利益，原審未依據卷內資料詳予調查釐清，即以上訴人等違背其任務，予以核貸，致
台銀新莊分行受有無法於該貸款案之二十年間長期、穩健按月收取利息之利益之損害
及未按時繳付本息時，上開不動產將因法院拍定價格遠低於市價而無法獲得足額清償
之風險，而論上訴人等犯背信罪，亦有未洽。(五)、證物應示被告，令其辨認，如係文
書而被告不解其意義者，應告以要旨，九十二年二月六日修正公布，同年九月一日施
行前之刑事訴訟法第一百六十四條定有明文，此項規定，依同法第三百六十四條，為
第二審審判所準用。原判決認定上訴人等在其職務上所掌「個人小額貸款信用調查報
告表」及「個人小額貸款審核及准駁情形表」之公文書為不實之登載等情。則該調查
報告表、審核及准駁情形表，即屬上開法條所稱之證物，自應於審判期日提示上訴人
等，令其辨認，方為合法，乃依卷附原審審判筆錄（原審法院重上更(三)卷第四一０頁
至四二二頁），原審未履行此項程序，遽採為斷罪資料，依同法第三百七十九條第十
款規定，其判決當然為違背法令。上訴人等分別提起上訴，指摘原判決關於彼等部分
不當，非無理由，應認仍有撤銷發回更審之原因。原判決關於上訴人等另被訴涉犯登
載不實公文書罪嫌，不另為無罪諭知部分，基於審判不可分原則，併予發回。又上訴
人等背信部分雖屬刑事訴訟法第三百七十六條第五款所列之案件，惟於修正刑事訴訟
法施行前，原得上訴於第三審法院，且已繫屬於法院，依刑事訴訟法施行法第五條第
一項規定，仍應依施行前之法定程序終結之，附此明。
據上論結，應依刑事訴訟法第三百九十七條、第四百零一條，判決如主文。
中　　　華　　　民　　　國　　九十三　　年　　　六　　　月　　 十七 　　日
                              最高法院刑事第三庭
                                  審判長法官  董　明　霈
                                        法官  林　茂　雄
                                        法官  張　祺　祥
                                        法官  洪　文　章
                                        法官  陳　世　淙
      右正本證明與原本無異
                                              書  記  官
中　　　華　　　民　　　國　　九十三　　年　　　六　　　月　　二十八　　日
                                                                      ｍ
